ACORDAO-COMPLETO-2359214

ACÓRDÃO 884/2020 ATA 11/2020 - PLENÁRIO

VISTOS, relatados e discutidos estes autos de tomada de contas especial instaurada pelo Fundo Nacional de Desenvolvimento da Educação (FNDE) , em desfavor do Sr. Maurício Quintella Malta Lessa, Secretário Estadual de Educação de Alagoas (Seduc/AL) , exercício de 2004, em razão de impugnação total das despesas realizadas com os recursos repassados à Secretaria de Educação do Estado de Alagoas, à conta do Programa Nacional de Apoio ao Transporte do Escolar (Pnate) , na modalidade fundo a fundo, no valor total de R$ 1.275.783,93, repassado em nove parcelas durante o exercício de 2004;
ACORDAM os Ministros do Tribunal de Contas da União, reunidos em sessão do Plenário, ante as razões expostas pelo Relator, em:
9.1. julgar regulares com ressalva as contas do Sr. Maurício Quintella Malta Lessa (XXX.556.334-XX) , Secretário de Estado da Educação de Alagoas, no exercício de 2004, com fundamento nos arts. 1º, inciso I, 16, inciso II, e 18 da Lei 8.443/1992, dando-lhe quitação;
9.2. notificar o responsável da presente decisão.

Tomada de contas especial instaurada em razão de impugnação total das despesas realizadas com recursos repassados à conta do Programa Nacional de Apoio ao Transporte do Escolar (Pnate) no exercício de 2004. Análise das alegações de defesa.

Secretaria de Educação do Estado de Alagoas.

3. Responsável: Maurício Quintella Malta Lessa (XXX.556.334-XX).

Ana Arraes.

13.1. Ministros presentes: José Mucio Monteiro (Presidente), Walton Alencar Rodrigues, Benjamin Zymler, Augusto Nardes, Aroldo Cedraz, Raimundo Carreiro, Ana Arraes, Bruno Dantas e Vital do Rêgo (Relator).
13.2. Ministra que alegou impedimento na Sessão: Ana Arraes.
13.3. Ministros-Substitutos presentes: Augusto Sherman Cavalcanti, Marcos Bemquerer Costa, André Luís de Carvalho e Weder de Oliveira.

VITAL DO RÊGO

Adoto como parte deste relatório a instrução de mérito elaborada pelo auditor da Secretaria do TCU no Estado do Amazonas (Sec/AM) , peça 51, a seguir transcrita com os ajustes de forma pertinentes:
INTRODUÇÃO
1.	Cuidam os autos de tomada de contas especial instaurada pelo Fundo Nacional de Desenvolvimento da Educação/Ministério da Educação (FNDE) , em desfavor do Sr. Maurício Quintella Malta Lessa, Secretário Estadual de Educação de Alagoas, exercício de 2004, em razão de impugnação total das despesas quanto aos recursos repassados à Secretaria de Educação do Estado de Alagoas, à conta do Programa Nacional de Apoio ao Transporte do Escolar (Pnate) , exercício de 2004, no valor total de R$ 1.275.783,93.
HISTÓRICO
2.	Os recursos do Pnate/2004 foram repassados na modalidade fundo a fundo, dispensando-se a formalização de convênio, em nove parcelas, conforme consta na relação de ordens bancárias presente no relatório de tomada de contas especial, no valor total de R$ 1.275.783,93 (peça 6, p. 73) .
3.	A vigência do programa foi de 1/1/2004 a 31/12/2004 e a prestação de contas deveria ser apresentada até 15/4/2005, em conformidade com §3º, art. 10, Resolução CD/FNDE 18, de 22/4/2004. O FNDE analisou a prestação de contas e inicialmente aprovou a aplicação dos recursos (peça 1, p. 195) .
4.	A Controladoria Geral da União (CGU) emitiu o Relatório de Fiscalização 598, de 16/8/2005, no âmbito do 3º sorteio do projeto de fiscalização a partir de sorteios públicos, contendo irregularidades na execução do programa (peça 1, p. 221-281) . O FNDE, após reanálise, notificou o responsável, mediante o Ofício 1315/2006, de 26/5/2006, a respeito das irregularidades (peça 1, p. 291) . A defesa apresentada (peça 1, p. 353-401, peças 2 a 5, até p. 77) foi considerada incompleta e não suficiente para elidir as irregularidades (peça 5, p. 79-81) .
5.	No relatório do tomador de contas existe ocorrência de prejuízo ao erário devido às irregularidades na aplicação dos recursos, quantificação do dano em valor histórico de R$ 1.135.599,14 e atribuição de responsabilidade solidária ao Sr. Mauricio Quintella Malta Lessa, Secretário Executivo da Educação, Sr. Luis Abílio de Sousa Neto, Vice-Governador no exercício do cargo, Sr. Jose Rosario Casado dos Santos, Diretor do Departamento de Administração e Finanças e Sr. Ricardo Barros Mero, Procurador-Geral do Estado (peça 6, p. 87) . 	Os responsáveis foram inscritos em conta específica no Siafi mediante a nota de lançamento 2009NL001856, de 10/9/2009 (peça 6, p. 91) .
6.	A CGU emitiu o Relatório de Auditoria 239786/2012, de 25/10/2012, concluindo que esses mesmos responsáveis encontravam-se solidariamente em débito com a Fazenda Nacional pela importância atualizada de R$ 2.297.752,69 (peça 6, p. 123-127) .
7.	Consta o respectivo certificado de auditoria (peça 6, p. 129) e parecer do dirigente do Órgão de Controle Interno (peça 6, p. 130) .
8.	O Ministro de Estado da Educação tomou conhecimento dos fatos mediante o competente parecer ministerial (peça 6, p. 131) .
9.	A instrução inicial no TCU propôs a realização da citação do Sr. Maurício Quintella Malta Lessa (peça 8) , que contou com a concordância do diretor e da Secretária da Secex/AM (peças 9-10) . Foi encaminhado ao responsável o Ofício de citação 2113/2015-TCU/Secex-AM, de 13/11/2015 (peça 12) , recebido no endereço do responsável constante da base de Cadastro de Pessoas Físicas (CPF) da Secretaria da Receita Federal do Brasil (SRFB) – peça 11, conforme aviso de recebimento constante na peça 13.
10.	O processo foi encaminhado ao gabinete do Ministro Relator com proposta de que fossem validados os atos processuais já praticados (peça 14) , sendo encaminhado pelo Ministro Relator para pronunciamento do Ministério Público junto ao TCU (peça 15) . 
10.1.	O Ministério Público manifestou-se no sentido de haver potencial nulidade da citação uma vez que o Sr. Maurício Quintella Malta Lessa atuava como Deputado Federal, tendo, pois, domicílio necessário no lugar em que exercia permanentemente suas funções públicas, nos termos do art. 76, parágrafo único, da Lei 10.406/2002 (Código Civil) . Observou ainda que o responsável havia sido recentemente empossado como Ministro dos Transportes, Portos e Aviação Civil e propôs que fosse renovada a citação observando-se o atual domicílio necessário (peça 16) .
11.	Feita nova comunicação processual com novo endereço, a instrução anterior atestou a revelia do responsável e propôs o julgamento das contas pela irregularidade com imputação de débito, porém sem imputação de multa, haja vista a prescrição da pretensão punitiva (peça 30, itens 20-24) .
12.	Estando os autos aptos ao julgamento, o Sr. Maurício Quintella Malta Lessa apresentou alegações de defesa diretamente ao Ministro Relator, que julgou oportuno encaminhá-las a esta Secex/AM para análise, em homenagem aos princípios da ampla defesa e do contraditório, bem como da busca da verdade material (peça 50) .
EXAME TÉCNICO
13.	Em cumprimento ao despacho do Ministro Relator (peça 17) , foi promovida a citação do Sr. Maurício Quintella Malta Lessa mediante Ofício 1372/2016-TCU/Secex-AM (peça 18) , datado de 7/6/2016 e recebido em 24/6/2016 (peça 19) . Em cumprimento ao despacho do Ministro Relator (peça 50) procede-se à análise das alegações defesa apresentadas em 16/3/2017 (peças 36-49) .
14.	O Sr. Maurício Quintella Malta Lessa foi citado nos seguintes termos:
...
O débito é decorrente da impugnação total das despesas no âmbito do Termo de Parceria firmado com o Centro de Geração de Emprego (Cegepo) , quanto aos recursos repassados por força do Programa Nacional de Apoio ao Transporte do Escolar (Pnate) , exercício de 2004, em virtude das seguintes ocorrências:
	a) contratação irregular em virtude da incompatibilidade entre o objeto do Termo de Parceria e os objetivos do Cegepo. Apesar de haver parecer da Procuradoria-Geral do Estado de Alagoas afirmando a compatibilidade e a aprovação do Vice-Governador do Estado, restou evidenciado, conforme inciso IV do art. 1° do Estatuto do Cegepo, que seus objetivos não se coadunam com o transporte do escolar (Pnate/2004) ;
	b) vigência retroativa do Termo de Parceria, uma vez que retroagiu a 1º/9/2004, não obstante ter sido assinado em 1º/11/2004, indicando que o serviço de transporte já vinha ocorrendo antes da assinatura;
	c) aplicação dos recursos sem evidenciar a finalidade e sem a discriminação por fonte de recursos das despesas realizadas: os comprovantes de pagamentos apresentado pelo Cegepo não vinculam a fonte de recursos tampouco se os alunos beneficiados eram do ensino fundamental e residiam na área rural;
	d) realização de transporte de professores, em discordância com os objetivos do Pnate/2004;
	e) despesas realizadas sem apresentação de documento fiscal: prestadores de serviços contratados pelo Cegepo não apresentaram recibo e a devida nota fiscal;
	f) pagamento ao Cegepo em período de férias, greve ou recesso escolar: foram efetuados repasses mensais sem considerar o calendário escolar (recesso, férias escolares e greve) nem o total de dias letivos (200 dias) .
	g) pagamento a empresas com ramo de atividade incompatível: o Cegepo realizou pagamento à empresa Resolve Limpeza e Manutenção Ltda. (CNPJ 03.757.322/0001-78) , com área de atividade "Outras atividades relacionadas a limpeza urbana e esgoto".
15.	As alegações de defesa apresentadas são, em resumo:
15.1.	Preliminarmente, requer a prescrição para fins de declarar a impossibilidade da pretensão punitiva porque a citação para o domicílio necessário só foi determinada em 31/5/2016, com a missiva entregue no ministério dos transportes em 24/6/2016, ou seja, a citação válida ocorreu após 11 anos, 7 meses e 23 dias do fato impugnado, que se deu em 1/11/2004.
15.2.	No mérito, alega que a dispensa de licitação não equivale a contratação informal nem enseja, necessariamente, afronta legal; no caso, utilizou procedimento administrativo almejando otimizar o gasto com transporte escolar, verificou que a melhor solução seria termo de parceria com o Cegepo, restou caracterizada a inviabilidade e desnecessidade da licitação, eis que a Organização da Sociedade Civil de Interesse Público (Oscip) comprovou aptidão e ser a única a apresentar habilitação e capacidade técnica.
15.3.	Informa que os objetivos estatutários do Cegepo são compatíveis com os perseguidos pela Administração.
15.4.	Esclarece que o programa de trabalho do termo de parceria indicou que não almejava apenas o mero transporte escolar e mão de obra, mas precipuamente facilitar a fiscalização e o controle sobre o transporte escolar da rede estadual, reduzindo de 830 contratos para apenas um.
15.5.	Alega que o repasse de verbas em período de recesso e férias não fere qualquer norma ou resolução do FNDE, e salienta que, devido à greve de servidores, o ano letivo não era o mesmo para todas as escolas do Estado de Alagoas.
15.6.	Informa que é infundada a acusação referente ao transporte na zona urbana, pois utilizou recursos do tesouro estadual, do FNDE e do Fundef, e não exclusivamente do Pnate, justificando transporte de alunos tanto da zona urbana quanto da zona rural.
15.7.	Informa que o pagamento à empresa Resolve L. Manutenção Ltda., atuante no ramo de limpeza urbana e esgoto, ocorreu porque também labora a empresa com a locação de automóveis.
15.8.	Alega que não há sobrepreço, desvio ou enriquecimento ilícito, tampouco prejuízo ao erário, mormente porque os serviços foram efetivamente prestados, e isso é incontroverso. Não se verifica nem mesmo sugestão de que houve repasse sem a devida contraprestação.
15.9.	Informa que foi absolvido judicialmente no bojo da ação civil de improbidade alusivas à celebração da avença com a Cegepo, constatada a ausência de irregularidade, de dano ao erário e de ofensa aos princípios da Administração Pública.
15.10.	Esclarece que procedeu com mera ratificação do parecer jurídico emitido pela Procuradoria Geral do Estado que concluiu pela regularidade jurídica da contratação, tratando-se de atos de impulso de gestão, atos prontos para chancela, após percorrer o corpo técnico, não lhe competindo revisar todo o procedimento. O fato de ser titular da pasta não autoriza a automática responsabilização por todo e qualquer ato praticado no âmbito da Secretaria. O objetivo da tomada de contas é punir o administrador desonesto, não o inábil.
Análise
16.	A preliminar de prescrição integral não se sustenta. Por meio do Acórdão 1441/2016-TCU-Plenário firmou-se o entendimento de que o prazo prescricional da punição é decenal a partir da ocorrência do fato. A contratação do Centro de Geração de Emprego (Cegepo) ocorreu em 1/11/2004. O ato que ordenou a citação é de 31/5/2016 (peça 17) . Portanto, ocorreu o prazo prescricional em relação à pretensão punitiva desta tomada de contas especial. Já na última instrução, itens 22 a 24, ficou registrada a impossibilidade de aplicação de multa (peça 30) .
16.1.	No entanto, apenas por esclarecimento, a prescrição punitiva alcança apenas a dimensão sancionadora da tomada de contas especial (multa) . A dimensão indenizatória (débito) é imprescritível, nos termos do art. 37, § 5º, da Constituição, da Súmula TCU 282 e da reiterada jurisprudência do Supremo Tribunal Federal (MS 26210/DF, Rel. Min. Ricardo Lewandowski, Pleno, j. 4/9/2008, DJe 9/10/2008) .
17.	Passa-se ao mérito. Relevante atentar para a natureza jurídica da avença entre a Secretaria de Estado da Educação e o Cegepo, que consta nos autos tratar-se de Organização da Sociedade Civil de Interesse Público (Oscip) . Não se tratou de um contrato de prestação de serviço, mas de um termo de parceria firmado nos moldes da Lei 9.790/1999, que tem rito próprio, regulamentado pelo Decreto 3.100, de 30 de junho de 1999, porém, em nível macro, pode-se analisá-lo nos termos de um convênio.
18.	Com esse enfoque, forçoso admitir que não houve pagamento, mas repasse de recurso para operacionalização do transporte escolar, para cumprir o referido termo de parceria. No bojo das alegações de defesa, é relevante destacar que o motivo da avença foi facilitar a fiscalização e o controle sobre o transporte escolar da rede estadual, reduzindo de 830 contratos para apenas um. Para operacionalizar o transporte escolar, foi estabelecido que seriam repassados, mensalmente, R$ 1.092.500,00 ao Cegepo, que subcontrataria os prestadores de serviços e efetuaria os pagamentos.
19.	A decisão política de operacionalizar o transporte escolar por meio indireto com uma Oscip por meio de termo de parceria não pode ser reprimida, uma vez que, a rigor, a Lei 9.790/1999, que criou a figura do termo de parceria, fornece o lastro.
20.	Em sendo aceita a forma de execução, resta averiguar os procedimentos adotados pelo gestor. Quanto à dispensa de licitação, nota-se que agiu embasado em parecer da Procuradoria Geral do Estado favorável à inexigibilidade de licitação (peça 39, p. 2-4) , o qual foi confirmado em mensagem posterior baseada em pesquisa que indicou inexistência de outros interessados (peça 39, p. 35-38) .
21.	Quanto ao objetivo do Cegepo ser congruente com o objeto avençado, a leitura de seu estatuto social permite amplas interpretações sobre seus objetivos, não sendo adequado enrijecer aquilo que a própria Oscip definiu de forma mais ampla, conforme depreende-se nos doze incisos do artigo 1º de seu estatuto de constituição (peça 39, p. 39-45) . Também as declarações de três municípios de Pernambuco indicam que atuava em transporte escolar em 2004 (peça 39, p. 47-49) , o que depõe a favor da congruência do objetivo da organização ao objeto avençado.
22.	Quanto ao repasse em meses de férias escolares, em sendo os repasses financeiros estabelecidos no termo de parceria, não se pode exigir que determinado repasse esteja estritamente vinculado a um mês específico de execução do transporte escolar. Se os repasses estavam programados no termo de parceria, cabe às partes cumprirem o acordado e a cláusula quarta estipulou a quantidade e as datas dos repasses independentemente do calendário escolar (peça 39, p. 19-20) . Em tendo natureza convenial, a regularidade físico-financeira deve ser analisada em sede de prestação de contas, seja parcial ou total, conforme constou na cláusula quinta (peça 39, p. 21-22) , e não com base em uma parcela repassada em período de férias escolares. Contudo, não consta nos autos, nem é seu objeto, informações a respeito da apresentação da prestação de contas por parte do Cegepo e de sua análise por parte da Secretaria de Estado de Educação, não sendo adequado tecer aqui análise sobre sua regularidade.
23.	Esse mesmo raciocínio aplica-se ao caso do pagamento à empresa Resolve L. Manutenção Ltda., supostamente atuante no ramo de limpeza urbana e esgoto, ao caso da não evidenciação da finalidade e discriminação por fonte de recursos nos comprovantes e da não apresentação de documento fiscal por contratados. Não há como impugnar a despesa com base apenas nessas afirmações, uma vez que era no âmbito do termo de parceria que o Cegepo tinha autonomia para decidir, como parceiro público executor, a necessidade e a forma de determinada ação para atingir as metas pactuadas.
24.	Quanto ao transporte de alunos em zona urbana e transporte de professores deve-se atentar para que a cláusula quarta do termo de parceria previa que seriam utilizados recursos do FNDE, mas também do Fundef e do Tesouro Estadual (peça 39, p. 19-20) . Portanto, não resta comprovado que o transporte para além dos alunos da zona rural foi pago com recurso do Pnate.
25.	Em relação à absolvição judicial, não traz o responsável a identificação efetiva de qual processo judicial está falando, limitando-se a utilizar excertos de decisão judicial, que de fato, mostram-se no sentido de sua absolvição no imbróglio desse termo de parceria (peça 36, p. 19-21) .
25.1.	No entanto, cumpre registrar que este TCU já se debruçou sobre parte do mesmo assunto aqui tratado, qual seja, repasse ao Cegepo em período de férias escolares e decidiu que não havia motivo para manter tal impugnação, conforme constou no Acórdão 712/2014-TCU-Primeira Câmara, Ministro Relator Benjamin Zymler.
26.	Aceita a formalização de termo de parceria, não se pode condenar ao ressarcimento pelo simples repasse do valor pactuado por força do termo de parceria pactuado entre os parceiros público e privado. Ante ao conjunto de alegações de defesa, somos por acatá-las como suficientes para elidir as irregularidades apontadas, podendo essas contas serem julgadas regulares com ressalva.
CONCLUSÃO
27.	Em face da análise promovida nos itens 16 a 26, propõe-se acolher as alegações de defesa apresentadas pelo Sr. Maurício Quintella Malta Lessa, uma vez que foram suficientes para elidir as irregularidades a ele atribuídas. Desse modo, suas contas devem ser julgadas regulares com ressalva, dando-se quitação.
PROPOSTA DE ENCAMINHAMENTO
28.	Diante do exposto, submetemos os autos à consideração superior, propondo ao Tribunal:
	a) com fundamento nos arts. 1º, inciso I, 16, inciso II, 18 e 23, inciso II, da Lei 8.443/1992, c/c os arts. 1º, inciso I, 208 e 214, inciso II, do Regimento Interno, que sejam julgadas regulares com ressalva as contas do Sr. Maurício Quintella Malta Lessa, dando-se-lhe quitação;
O diretor da 2ª DT da Sec/AM, ao divergir da proposta de mérito lançada nos autos, elaborou o parecer constante à peça 52, que contou com a anuência do Secretário da unidade técnica, peça 53, a seguir transcrito com os ajustes de forma pertinentes:
INTRODUÇÃO
1. 	 Cuidam os autos de tomada de contas especial instaurada pelo Fundo Nacional de Desenvolvimento da Educação/Ministério da Educação (FNDE) , em desfavor do Sr. Maurício Quintella Malta Lessa, Secretário Estadual de Educação de Alagoas, exercício de 2004, em razão de impugnação total das despesas quanto aos recursos repassados à Secretaria de Educação do Estado de Alagoas, à conta do Programa Nacional de Apoio ao Transporte do Escolar (Pnate) , exercício de 2004, no valor total de R$ 1.275.783,93.
HISTÓRICO
2. 	Os recursos do Pnate/2004 foram repassados na modalidade fundo a fundo, dispensando-se a formalização de convênio, em nove parcelas, conforme consta na relação de ordens bancárias presente no relatório de tomada de contas especial, no valor total de R$ 1.275.783,93 (peça 6, p. 73) . 
3. 	A vigência do programa foi de 1/1/2004 a 31/12/2004 e a prestação de contas deveria ser apresentada até 15/4/2005, em conformidade com §3º, art. 10, Resolução CD/FNDE 18, de 22/4/2004. O FNDE analisou a prestação de contas e inicialmente aprovou a aplicação dos recursos (peça 1, p. 195) . 
4. 	A Controladoria Geral da União (CGU) emitiu o Relatório de Fiscalização 598, de 16/8/2005, no âmbito do 3º sorteio do projeto de fiscalização a partir de sorteios públicos, contendo irregularidades na execução do programa (peça 1, p. 221-281) . O FNDE, após reanálise, notificou o responsável, mediante o Ofício 1315/2006, de 26/5/2006, a respeito das irregularidades (peça 1, p. 291) . A defesa apresentada (peça 1, p. 353-401, peças 2 a 5, até p. 77) foi considerada incompleta e não suficiente para elidir as irregularidades (peça 5, p. 79-81) . 
5. 	No relatório do tomador de contas existe ocorrência de prejuízo ao erário devido às irregularidades na aplicação dos recursos, quantificação do dano em valor histórico de R$ 1.135.599,14 e atribuição de responsabilidade solidária ao Sr. Mauricio Quintella Malta Lessa, Secretário Executivo da Educação, Sr. Luis Abílio de Sousa Neto, Vice-Governador no exercício do cargo, Sr. Jose Rosario Casado dos Santos, Diretor do Departamento de Administração e Finanças e Sr. Ricardo Barros Mero, Procurador-Geral do Estado (peça 6, p. 87) . Os responsáveis foram inscritos em conta específica no Siafi mediante a nota de lançamento 2009NL001856, de 10/9/2009 (peça 6, p. 91) . 
6. 	A CGU emitiu o Relatório de Auditoria 239786/2012, de 25/10/2012, concluindo que esses mesmos responsáveis encontravam-se solidariamente em débito com a Fazenda Nacional pela importância atualizada de R$ 2.297.752,69 (peça 6, p. 123-127) .
7. 	Consta o respectivo certificado de auditoria (peça 6, p. 129) e parecer do dirigente do Órgão de Controle Interno (peça 6, p. 130) . 
8.	 O Ministro de Estado da Educação tomou conhecimento dos fatos mediante o competente parecer ministerial (peça 6, p. 131) .
9.	No âmbito desta Corte o processo foi analisado na forma das instruções e pronunciamentos contidos às peças 8-10, 14, 21, 26 e 30-32, tendo recebido pareceres do MP/TCU (peças 16 e 35) , assim como despachos do Exmo. Ministro Relator (peças 15, 17, 22 e 50) .
EXAME TÉCNICO   
10.	Promovida a citação do responsável (peças 18-19) , foram apresentadas alegações de defesa intempestivamente, por meio de patrono jurídico constituído nos autos, cuja análise de mérito está consubstanciada na peça 51. 
11.	Foram estes os termos da citação:
 (...) 
O débito é decorrente da impugnação total das despesas no âmbito do Termo de Parceria firmado com o Centro de Geração de Emprego (Cegepo) , quanto aos recursos repassados por força do Programa Nacional de Apoio ao Transporte do Escolar (Pnate) , exercício de 2004, em virtude das seguintes ocorrências: 
a) contratação irregular em virtude da incompatibilidade entre o objeto do Termo de Parceria e os objetivos do Cegepo. Apesar de haver parecer da Procuradoria-Geral do Estado de Alagoas afirmando a compatibilidade e a aprovação do Vice-Governador do Estado, restou evidenciado, conforme inciso IV do art. 1° do Estatuto do Cegepo, que seus objetivos não se coadunam com o transporte do escolar (Pnate/2004) ; 
b) vigência retroativa do Termo de Parceria, uma vez que retroagiu a 1º/9/2004, não obstante ter sido assinado em 1º/11/2004, indicando que o serviço de transporte já vinha ocorrendo antes da assinatura; 
c) aplicação dos recursos sem evidenciar a finalidade e sem a discriminação por fonte de recursos das despesas realizadas: os comprovantes de pagamentos apresentado pelo Cegepo não vinculam a fonte de recursos tampouco se os alunos beneficiados eram do ensino fundamental e residiam na área rural; 
d) realização de transporte de professores, em discordância com os objetivos do Pnate/2004; 
e) despesas realizadas sem apresentação de documento fiscal: prestadores de serviços contratados pelo Cegepo não apresentaram recibo e a devida nota fiscal;
f) pagamento ao Cegepo em período de férias, greve ou recesso escolar: foram efetuados repasses mensais sem considerar o calendário escolar (recesso, férias escolares e greve) nem o total de dias letivos (200 dias) . 
g) pagamento a empresas com ramo de atividade incompatível: o Cegepo realizou pagamento à empresa Resolve Limpeza e Manutenção Ltda. (CNPJ 03.757.322/0001-78) , com área de atividade "Outras atividades relacionadas a limpeza urbana e esgoto".
12.	 A defesa foi apresentada sem correlacionar diretamente as alegações com as ocorrências indicadas no ofício de citação, dificultando a compreensão e a objetividade da contestação (peça 36) . Os argumentos são, em resumo: 
12.1. 	Preliminarmente, requer a prescrição para fins de declarar a impossibilidade da pretensão punitiva porque a citação para o domicílio necessário só foi determinada em 31/5/2016, com a missiva entregue no ministério dos transportes em 24/6/2016, ou seja, a citação válida ocorreu após 11 anos, 7 meses e 23 dias do fato impugnado, que se deu em 1/11/2004. 
12.2. 	No mérito, alega que a dispensa de licitação não equivale a contratação informal nem enseja, necessariamente, afronta legal; no caso, utilizou procedimento administrativo almejando otimizar o gasto com transporte escolar, verificou que a melhor solução seria termo de parceria com o Cegepo, restou caracterizada a inviabilidade e desnecessidade da licitação, eis que a Organização da Sociedade Civil de Interesse Público (Oscip) comprovou aptidão e ser a única a apresentar habilitação e capacidade técnica. 
12.3. 	Informa que os objetivos estatutários do Cegepo são compatíveis com os perseguidos pela Administração. 
12.4. 	Esclarece que o programa de trabalho do termo de parceria indicou que não almejava apenas o mero transporte escolar e mão de obra, mas precipuamente facilitar a fiscalização e o controle sobre o transporte escolar da rede estadual, reduzindo de 830 contratos para apenas um. 
12.5. 	Alega que o repasse de verbas em período de recesso e férias não fere qualquer norma ou resolução do FNDE, e salienta que, devido à greve de servidores, o ano letivo não era o mesmo para todas as escolas do Estado de Alagoas. 
12.6.	Informa que é infundada a acusação referente ao transporte na zona urbana, pois utilizou recursos do tesouro estadual, do FNDE e do Fundef, e não exclusivamente do Pnate, justificando transporte de alunos tanto da zona urbana quanto da zona rural. 
12.7. 	Informa que o pagamento à empresa Resolve L. Manutenção Ltda., atuante no ramo de limpeza urbana e esgoto, ocorreu porque também labora a empresa com a locação de automóveis. 
12.8. 	Alega que não há sobrepreço, desvio ou enriquecimento ilícito, tampouco prejuízo ao erário, mormente porque os serviços foram efetivamente prestados, e isso é incontroverso. Não se verifica nem mesmo sugestão de que houve repasse sem a devida contraprestação. 
12.9. 	Informa que foi absolvido judicialmente no bojo da ação civil de improbidade alusivas à celebração da avença com a Cegepo, constatada a ausência de irregularidade, de dano ao erário e de ofensa aos princípios da Administração Pública. 
12.10. Esclarece que procedeu com mera ratificação do parecer jurídico emitido pela Procuradoria Geral do Estado que concluiu pela regularidade jurídica da contratação, tratando-se de atos de impulso de gestão, atos prontos para chancela, após percorrer o corpo técnico, não lhe competindo revisar todo o procedimento. O fato de ser titular da pasta não autoriza a automática responsabilização por todo e qualquer ato praticado no âmbito da Secretaria. O objetivo da tomada de contas é punir o administrador desonesto, não o inábil.
13.	Na instrução que analisou as alegações de defesa (peça 51) , considerou-se, no essencial, que:
13.1.	A preliminar de prescrição integral não se sustenta, porque somente houve a prescrição da pretensão punitiva tendo em vista que a contratação do Centro de Geração de Emprego (Cegepo) ocorreu,  em 1/11/2004, e o ato que ordenou a citação é de 31/5/2016 (peça 17) , transcorrido o prazo de dez anos do fato nos termos do entendimento firmado no Acórdão 1441/2016-TCU-Plenário. Porém, o débito é imprescritível, nos termos do art. 37, § 5º, da Constituição, da Súmula TCU 282 e da reiterada jurisprudência do Supremo Tribunal Federal (MS 26210/DF, Rel. Min. Ricardo Lewandowski, Pleno, j. 4/9/2008, DJe 9/10/2008) .   
13.2.	Das alegações de defesa é relevante destacar que o motivo da avença foi facilitar a fiscalização e o controle sobre o transporte escolar da rede estadual, reduzindo de 830 contratos para apenas um. Para operacionalizar o transporte escolar, foi estabelecido que seriam repassados, mensalmente, R$ 1.092.500,00 ao Cegepo, que subcontrataria os prestadores de serviços e efetuaria os pagamentos. Essa decisão política de operacionalizar o transporte escolar por meio indireto com uma Oscip mediante termo de parceria não pode ser reprimida, uma vez que, a rigor, a Lei 9.790/1999, que criou a figura do termo de parceria, fornece o lastro.    
13.3.	Quanto à dispensa de licitação, nota-se que agiu embasado em parecer da Procuradoria Geral do Estado favorável à inexigibilidade de licitação (peça 39, p. 2-4) , o qual foi confirmado em mensagem posterior baseada em pesquisa que indicou inexistência de outros interessados (peça 39, p. 35-38) . A leitura do estatuto social do Cegepo permite amplas interpretações sobre seus objetivos, não sendo adequado enrijecer aquilo que a própria Oscip definiu de forma mais ampla, conforme depreende-se nos doze incisos do artigo 1º de seu estatuto de constituição (peça 39, p. 39-45) . Também as declarações de três municípios de Pernambuco indicam que atuava em transporte escolar em 2004 (peça 39, p. 47-49) , o que depõe a favor da congruência do objetivo da organização ao objeto avençado. 
13.4.	Relativamente ao repasse em meses de férias escolares, não se pode exigir que determinado repasse esteja estritamente vinculado a um mês específico de execução do transporte escolar. Se esses estavam programados no termo de parceria, cabe às partes cumprirem o acordado e a cláusula quarta estipulou a quantidade e as datas dos repasses independentemente do calendário escolar (peça 39, p. 19-20) . Tendo natureza convenial, a regularidade físico-financeira deve ser analisada em sede de prestação de contas, seja parcial ou total, conforme constou na cláusula quinta (peça 39, p. 21-22) , e não com base em uma parcela repassada em período de férias escolares. Não consta nos autos, nem é seu objeto, informações a respeito da apresentação da prestação de contas por parte do Cegepo e de sua análise por parte da Secretaria de Estado de Educação, não sendo adequado tecer aqui análise sobre sua regularidade.    
13.5.	Esse raciocínio aplica-se ao caso do pagamento à empresa Resolve L. Manutenção Ltda., supostamente atuante no ramo de limpeza urbana e esgoto, ao caso da não evidenciação da finalidade e discriminação por fonte de recursos nos comprovantes e da não apresentação de documento fiscal por contratados. Não há como impugnar a despesa com base apenas nessas afirmações, uma vez que era no âmbito do termo de parceria que o Cegepo tinha autonomia para decidir, como parceiro público executor, a necessidade e a forma de determinada ação para atingir as metas pactuadas. 
13.6.	Quanto ao transporte de alunos em zona urbana e transporte de professores deve-se atentar que a cláusula quarta do termo do ajuste previa que seriam utilizados recursos do FNDE, mas também do Fundef e do Tesouro Estadual (peça 39, p. 19-20) , portanto não resta comprovado que o transporte além dos alunos da zona rural foi pago com recurso do Pnate.
13.7.	Em relação à absolvição judicial, o responsável não traz a identificação efetiva de qual processo está falando, limitando-se a utilizar excertos de decisão judicial, que de fato, mostram-se no sentido de sua absolvição no imbróglio desse termo de parceria (peça 36, p. 19-21) . Cumpre registrar que o TCU já se debruçou sobre parte do mesmo assunto aqui tratado, qual seja, repasse ao Cegepo em período de férias escolares e decidiu que não havia motivo para manter tal impugnação, conforme constou no Acórdão 712/2014-TCU-Primeira Câmara, Ministro Relator Benjamin Zymler.
14.	Em conclusão o auditor entendeu acatar as alegações de defesa, considerando-as suficientes para elidir as irregularidades apontadas. Assim, propôs julgar regulares com ressalva as contas do responsável e dar-lhe quitação, nos termos dos arts. 1º, inciso I, 16, inciso II, 18 e 23, inciso II, da Lei 8.443/1992, c/c os arts. 1º, inciso I, 208 e 214, inciso II, do Regimento Interno.  
15.	Em face das análises e dos elementos contidos nos autos, data vênia divergimos da proposta alvitrada por considerar que os argumentos defensivos apresentados pelo responsável não são capazes de elidir totalmente os fatos ensejadores da instauração da tomada de contas especial, pelas razões que passo a expor, tendo por parâmetro as questões relacionadas no ofício de citação, a respectiva reposta e a documentação de suporte apresentada pelo defendente, conforme a seguir:
a) contratação irregular em virtude da incompatibilidade entre o objeto do Termo de Parceria e os objetivos do Cegepo. Apesar de haver parecer da Procuradoria-Geral do Estado de Alagoas afirmando a compatibilidade e a aprovação do Vice-Governador do Estado, restou evidenciado, conforme inciso IV do art. 1° do Estatuto do Cegepo, que seus objetivos não se coadunam com o transporte do escolar (Pnate/2004) ; 
15.1.	Não se pode considerar como legítima a formalização de termo de parceria com o Centro de Geração de Emprego para a contratação de serviços de transporte, porque a natureza jurídica da avença não se presta à aquisição do objeto contratado. Conforme previsto na Lei 9.790/1999 ( (arts. 3º e 9º) , o termo de parceria visa à formação de vínculo de cooperação entre as partes para o fomento e a execução das atividades de interesse público previstas no citado normativo, entre as quais não se observa a prestação de serviços de transporte.
15.1.1.Igualmente, no rol de atividades constitutivas dos objetivos do Cegepo (peça 39, p.39-40) não consta a prestação dos mencionados serviços, caracterizando a incompatibilidade do objeto social e estatutário da entidade contratada com o fornecimento dos serviços avençados. A celebração do ajuste questionado configura escape da devida realização de processo concorrencial para a aquisição dos serviços de transporte escolar, impossibilitando avaliar se a contratação dos serviços obedeceu à escolha do menor valor para a Administração.        
b) vigência retroativa do Termo de Parceria, uma vez que retroagiu a 1º/9/2004, não obstante ter sido assinado em 1º/11/2004, indicando que o serviço de transporte já vinha ocorrendo antes da assinatura; 
15.2.	Em relação a essa questão não foi apresentada defesa, pelo que se considera como verdadeira a existência do fato inquinado.
c) aplicação dos recursos sem evidenciar a finalidade e sem a discriminação por fonte de recursos das despesas realizadas: os comprovantes de pagamentos apresentado pelo Cegepo não vinculam a fonte de recursos tampouco se os alunos beneficiados eram do ensino fundamental e residiam na área rural; 
15.3.	O fato de informar que utilizou recursos do tesouro estadual, do FNDE e do Fundef, e não exclusivamente do Pnate, não elide a irregularidade, porquanto a indicação da finalidade da despesa e da respectiva fonte de recurso é elemento fundamental para a comprovação do nexo de causalidade da execução da despesa.  
d) realização de transporte de professores, em discordância com os objetivos do Pnate/2004; 
15.4. 	Apesar de alegar que tal fato não foi comprovado e não poder ser atribuído ao responsável (peça 36, p. 18) , no Relatório de Fiscalização da CGU 598, de 16/8/2005, no âmbito do 3º sorteio do projeto de fiscalização a partir de sorteios públicos (peça 1, p. 267-269) , consta que houve transporte de alunos e professores e menciona como evidências a constatação in loco; extrato de relatório de execução física e financeira do termo de parceria publicado no diário oficial do estado de Alagoas (data 4/3/2005) ; e tabela de previsão de despesas com a implantação do programa anexa ao termo de parceria firmado com o Cegepo. 
15.4.1.	Portanto, o argumento aduzido é insuficiente para sanar a irregularidade verificada na execução do programa, pois só é permitido despender recursos do Pnate com o transporte de alunos do ensino fundamental público (art. 5º, inciso I, da Resolução FNDE 18/2004) .
e) despesas realizadas sem apresentação de documento fiscal: prestadores de serviços contratados pelo Cegepo não apresentaram recibo e a devida nota fiscal;
15.5.	A defesa em relação à essa questão é parca em esclarecimentos, limitando-se a declarar que a ocorrência trata-se de pequenas inconsistências formais na emissão de recibos por parte da empresa, que além de não comprovada não pode ser atribuída ao responsável. 
15.5.1.	A ausência de documento fiscal ou recibos pelo fornecedor não permite a comprovação da prestação dos serviços, implicando na glosa da despesa e na obrigação do devido ressarcimento. Concernente à afirmação de que o fato não pode ser imputado ao ex-Secretário Estadual de Educação de Alagoas, entende-se que não deve prosperar tendo em vista que a cláusula quinta, subcláusula segunda, do termo de parceria, determina que seriam apresentados os originais dos documentos comprobatórios das receitas e despesas (peça 1, p. 147-149) .  
15.5.2.	Se o Cegepo não apresentou os citados documentos necessários à comprovação da execução dos serviços, sem que o gestor estadual contratante tenha adotado nenhuma providência para o cumprimento da referida norma contratual, conclui-se que ele foi, no mínimo, negligente face ao seu dever de fiscalizar a regular aplicação dos recursos pela contratada, do que decorre a sua responsabilização.    
f) pagamento ao Cegepo em período de férias, greve ou recesso escolar: foram efetuados repasses mensais sem considerar o calendário escolar (recesso, férias escolares e greve) nem o total de dias letivos (200 dias) . 
15.6.	Essa ocorrência foi analisada na instrução anterior e reproduzida no item 13.4. acima, considerando-a sanada, tendo em vista que os repasses estavam programados no termo de parceria, cabendo às partes cumprirem o acordado e a cláusula quarta estipulou a quantidade e as datas dos pagamentos independentemente do calendário escolar (peça 39, p. 19-20) . Também endossamos tal entendimento.
g) pagamento a empresas com ramo de atividade incompatível: o Cegepo realizou pagamento à empresa Resolve Limpeza e Manutenção Ltda. (CNPJ 03.757.322/0001-78) , com área de atividade "Outras atividades relacionadas a limpeza urbana e esgoto".
15.7.	Conquanto tenha informado que o pagamento à empresa Resolve L. Manutenção Ltda., atuante no ramo de limpeza urbana e esgoto, ocorreu porque também labora a empresa com a locação de automóveis, não comprovou o alegado mediante a apresentação da pertinente documentação, a exemplo de cópia do contrato social da empresa registrado na junta comercial competente em que se pudesse atestar o seu ramo de atividade empresarial. Assim, não conseguiu elidir a irregularidade apontada.      
CONCLUSÃO
16. 	Em face das considerações acima (item 15 e subitens) , compreende-se que os argumentos aduzidos pelo responsável não foram suficientes para elidir as ocorrências que lhe foram imputadas nestes autos, exceto a relativa ao pagamento ao Cegepo em período de férias, greve ou recesso escolar, conforme relatado no item 15.6. anterior. 
17.	A análise das questões fáticas e jurídicas levada a efeito com base no conjunto probatório presente nos autos conduz a inferir a ausência de nexo causal entre os recursos repassados ao Cegepo e a suposta prestação dos serviços por ele executada, máxime pela incompatibilidade do seu objetivo social e estatutário com o fornecimento do objeto contratado, bem como pela falta de documentos fiscais ou recibos que efetivamente comprovassem os serviços prestados.   
17.1.	É copiosa a jurisprudência desta Corte no sentido da essencialidade da demonstração, pelo gestor, da existência do nexo causal da aplicação dos recursos e a despesa executada, a exemplo dos Acórdão 2024/2016-TCU-Segunda Câmara, 1.449/2016-TCU-2ª Câmara, 11.236/2015-TCU-2ª Câmara, todos da relatoria da Min. Ana Arraes; e 11.222/2015-TCU-2ª Câmara (Relator Augusto Nardes) , 7.612/2015-TCU-1ª Câmara (Relator Walton Alencar) .        
18.	Assim, o entendimento que se impõe é o de rejeitar as alegações de defesa apresentadas e considerar irregulares as presentes contas, com a consequente imputação de débito ao responsável pelo valor total transferido ao Cegepo. 
19.	Quanto aos demais pontos da instrução (peça 51) , que não constituem o objeto da divergência ora relatada, são incorporados a este pronunciamento.   	 
PROPOSTA DE ENCAMINHAMENTO  
20.	Ante o exposto, submetem-se os autos à consideração superior, propondo ao Tribunal: 
	a) rejeitar as alegações de defesa apresentadas pelo Sr. Maurício Quintella Malta Lessa;
	b) julgar irregulares as contas do Sr. Maurício Quintella Malta Lessa (CPF XXX.556.334-XX) , gestor dos recursos na condição de Secretário de Estado da Educação de Alagoas, no exercício de 2004, com fundamento nos arts. 1º, inciso I, 16, inciso III, alíneas “b” e “c”, 19, caput, e 23, inciso III, da Lei 8.443, de 1992, e arts. 1º, inciso I, 209, incisos II e III,  210 e 214, inciso III, do Regimento Interno do TCU, para condená-lo ao pagamento da quantia a seguir especificada, com a fixação do prazo de quinze dias, a contar da notificação, para comprovar, perante o Tribunal (art. 214, inciso III, alínea “a”, do Regimento interno) , o recolhimento da dívida aos cofres do Fundo Nacional de Desenvolvimento da Educação, atualizada monetariamente e acrescida dos juros de mora, calculados a partir da data discriminada, até a data do recolhimento, na forma prevista na legislação em vigor, abatendo-se, na oportunidade, valores eventualmente ressarcidos;
	VALOR ORIGINAL
	DATA DA OCORRÊNCIA

	R$ 143.901,76
	30/4/2004

	R$ 143.901,76
	11/6/2004

	R$ 143.901,76
	29/6/2004

	R$ 143.901,76
	30/7/2004

	R$ 143.901,76
	15/9/2004

	R$ 143.901,76
	14/10/2004

	R$ 143.901,76
	12/11/2004

	R$ 143.901,76
	28/12/2004

	R$ 124.569,85
	30/12/2004

Valor atualizado até 14/11/2016: R$ 4.934.275,46
	c) autorizar, desde já, caso requerido, o parcelamento da dívida constante no acórdão que vier a ser proferido em até 36 parcelas, nos termos do art. 26 da Lei 8.443, de 1992, c/c o art. 217, §§ 1º e 2º, do Regimento Interno do TCU, informando ao responsável que incidirão sobre cada parcela os correspondentes acréscimos legais e de que a falta de pagamento de qualquer parcela importará no vencimento antecipado do saldo devedor;
	d) autorizar, desde logo, nos termos do art. 28, inciso II, da Lei 8.443, de 1992, a cobrança judicial da dívida, caso não atendida a notificação; 
	e) encaminhar cópia da deliberação que vier a ser proferida, bem como do relatório e do voto que a fundamentarem, ao Procurador-Chefe da Procuradoria da República no estado de Alagoas, nos termos do § 3º do art. 16 da Lei 8.443/1992 c/c o § 7º do art. 209 do Regimento Interno do TCU, para adoção das medidas que entender cabíveis, esclarecendo que o relatório e o voto que a fundamentarem podem ser acessados por meio do endereço eletrônico www.tcu.gov.br/acordaos e que, caso haja interesse, o Tribunal pode enviar-lhe cópia desses documentos sem qualquer custo.
A representante do MPTCU que atuou no feito, Procuradora-Geral Cristina Machado da Costa e Silva, em parecer lançado à peça 54, manifestou-se em concordância com a proposta de mérito o auditor instrutor, conforme se observa da transcrição a seguir:
	Trata-se de Tomada de Contas Especial instaurada pelo Fundo Nacional de Desenvolvimento da Educação (FNDE) em desfavor do Senhor Maurício Quintella Malta Lessa, ex-Secretário Estadual de Educação de Alagoas, em razão da impugnação total das despesas realizadas com os recursos repassados ao Estado de Alagoas à conta do Programa Nacional de Apoio ao Transporte do Escolar (Pnate) no exercício de 2004.
2.	Observa-se a existência de propostas de encaminhamento divergentes no âmbito da Unidade Técnica. O Auditor Federal de Controle Externo propõe que as contas do responsável sejam julgadas regulares com ressalva e que lhe seja dada quitação (Peça 51) , ao passo que o Diretor e o Secretário Interino sugerem julgar irregulares as contas do ex-gestor estadual e condená-lo em débito pela totalidade dos valores repassados (Peças 52 e 53) .
3.	Cabe anotar que, para a operacionalização do serviço de transporte escolar no exercício de 2004 no Estado de Alagoas, ocorreu a celebração de Termo de Parceria entre a Secretaria de Educação e o Centro de Geração de Emprego (Cegepo) , entidade caracterizada como Organização da Sociedade Civil de Interesse Público (Oscip) .
4.	Aspecto relevante a ser destacado é que, para o financiamento do transporte escolar naquele específico período, foram aportados, além dos valores aqui discutidos (Pnate) , repasses do extinto Fundo de Manutenção e Desenvolvimento da Educação e de Valorização do Magistério (Fundef) assim como recursos do Tesouro Estadual. Nesse diapasão, verifica-se que o Termo de Parceria firmado entre o Governo do Estado e o Cegepo estimou despesas da ordem de R$ 4.370.000,00 para o exercício de 2004, que seriam financiadas pelas referidas fontes de recursos (Peça 1, p. 143) , ao passo que os recursos do Pnate/2004 totalizaram R$ 1.275.783,93 (29,2% da estimativa de dispêndios) , tendo sido repassados pelo FNDE na modalidade fundo a fundo, dispensando-se a formalização de convênio (Peça 6, p. 73) .
5.	De outra parte, constata-se que a impugnação total das despesas pelo FNDE foi decorrência de supostas irregularidades existentes na celebração do Termo de Parceria entre o Estado de Alagoas e o Cegepo, tendo essas ocorrências sido discriminadas no ofício de citação endereçado ao responsável (Peça 18) , em suma: incompatibilidade do objeto com os objetivos da Oscip; vigência retroativa do termo de parceria; ausência de discriminação das fontes de recursos nas despesas realizadas; realização de transporte de professores, em discordância com os objetivos do Pnate/2004; ausência de documentos fiscais; pagamento ao Cegepo em período de férias, greve ou recesso escolar; pagamentos pelo Cegepo a empresas com ramo de atividade incompatível.
6.	Quanto a essas falhas, merecem ser acolhidas as justificativas apresentadas pelo responsável, de modo que endossamos a análise consignada nos itens 17 a 26 da manifestação do Auditor Federal de Controle Externo (Peça 51, p. 4-5) . De fato, diante da ausência de elementos consistentes que configurem o dano ao erário, não nos parece razoável condenar o gestor à devolução dos valores repassados à conta do Pnate/2004 tão-somente em razão da formatação jurídica escolhida para a operacionalização do transporte escolar (termo de parceria) .
7.	Por fim, vale assinalar que, no bojo do TC Processo 032.691/2010-6, Tomada de Contas Especial instaurada para apuração de irregularidades ocorridas na gestão de recursos repassados ao Governo de Alagoas pelo extinto Fundef, foi abordada, dentre outras questões, algumas falhas referentes ao mesmo Termo de Parceria firmado com o Cegepo.
8.	Naqueles autos, foram citados alguns responsáveis e o próprio Cegepo em razão de pagamentos de serviços de transporte escolar em mês de férias, tendo o Tribunal julgado regulares as respectivas contas, por meio do Acórdão de Relação n.º 712/2014 – Primeira Câmara, da Relatoria do Ministro Benjamin Zymler. 
9.	Por pertinente, cumpre transcrever trecho do parecer do Procurador Sérgio Ricardo Costa Caribé emitido naquele processo:
	“Em relação ao pagamento de transporte de alunos, a Secretaria firmou um Termo de Parceria com o Centro de Geração de Empregos (Cegepo) . Para operacionalizar o transporte escolar, foi estabelecido que seriam repassados, mensalmente, R$ 1.092.500,00 ao Cegepo, que subcontrataria os prestadores de serviços e efetuaria os pagamentos. 
	Do exame dos elementos disponíveis nos autos, não há como comprovar que os valores mensalmente desembolsados pelo Cegepo para pagar os subcontratados correspondiam exatamente ao montante repassado pela SEE/AL. Nessa linha, embora tenham sido transferidos valores à entidade durante as férias escolares, não é possível afirmar categoricamente que houve pagamento aos terceirizados nesses períodos. 
	Assim, penso que não há motivos para condenar os responsáveis a ressarcirem os valores repassados por força do que havia sido pactuado com o Cegepo. 
	Registro, ainda, que conforme estabelecido no Termo de Parceria, as despesas não seriam custeadas exclusivamente com recursos do Fundef, mas também pelo Tesouro Estadual e pelo FNDE (peça 48, p. 96 e 104) . Assim, ainda que se concluísse pela existência de débito, o valor não corresponderia ao total objeto da citação.”
10.	Ante todo o exposto, esta representante do Ministério Público de Contas acompanha a proposta consignada na manifestação do AUFC (Peça 51) , no sentido de julgar regulares com ressalva as contas do Senhor Maurício Quintella Malta Lessa, dando-se-lhe quitação.
 É o relatório.

Fábio Costa de Almeida Ferrario (OAB/AL 3.683).

Procuradora-Geral Cristina Machado da Costa e Silva.

TOMADA DE CONTAS ESPECIAL. PROGRAMA NACIONAL DE APOIO AO TRANSPORTE ESCOLAR (PNATE), EXERCÍCIO 2004. SECRETARIA DE EDUCAÇÃO DO ESTADO DE ALAGOAS (SEDUC/AL). TERMO DE PARCERIA. CENTRO DE GERAÇÃO DE EMPREGO (CEGEPO). CITAÇÃO DO SECRETÁRIO SEDUC/AL, EXERCÍCIO 2004. APRESENTAÇÃO ALEGAÇÕES DE DEFESA. DESCARACTERIZAÇÃO DE PARTE DAS IRREGULARIDADES. INEXISTÊNCIA DE DOCUMENTOS QUE COMROVEM A EFETIVA PRESTAÇÃO DO SERVIÇO DE TRANSPORTE DE ESTUDANTES EM ÁREA RURAL. NÃO COMPROVAÇÃO DO NEXO DE CAUSALIDADE. CONTAS REGULARES COM RESSALVA. OCORRÊNCIA DA PRESCRIÇÃO DA PRETENSÃO PUNITIVA POR PARTE DO TCU. NOTIFICAÇÃO DA DECISÃO.

TOMADA DE CONTAS ESPECIAL (TCE)

Secretaria de Controle Externo no Estado do Amazonas (Sec/AM).

Em apreciação, tomada de contas especial (TCE) instaurada pelo Fundo Nacional de Desenvolvimento da Educação (FNDE) , em desfavor do Sr. Maurício Quintella Malta Lessa, Secretário Estadual de Educação de Alagoas (Seduc/AL) , exercício de 2004, em razão de impugnação total das despesas realizadas com os recursos repassados à Secretaria de Educação do Estado de Alagoas, à conta do Programa Nacional de Apoio ao Transporte do Escolar (Pnate) , na modalidade fundo a fundo, no valor total de R$ 1.275.783,93, repassado em nove parcelas durante o exercício de 2004.
O Pnate tem por objetivo custear a oferta de transporte escolar a alunos da educação básica pública residentes em área rural.
Na fase interna, o relatório do tomador de contas, Relatório de TCE nº 161/2009 (peça 6, p. 71 a 89) , apontou a existência de prejuízo ao erário no valor histórico de R$ 1.135.599,14 e atribuiu responsabilidade solidária ao Sr. Mauricio Quintella Malta Lessa, Secretário Executivo da Educação, Sr. Luis Abílio de Sousa Neto, Vice-Governador no exercício do cargo, Sr. Jose Rosario Casado dos Santos, Diretor do Departamento de Administração e Finanças e Sr. Ricardo Barros Mero, Procurador-Geral do Estado (peça 6, p. 87) .
A Controladoria-Geral da União (CGU) , mediante Relatório de Auditoria 239786/2012 (peça 6, p. 123-127) , concluiu pela responsabilidade solidária dos referidos gestores, e, por meio do Certificado de Auditoria 239786/2012 (peça 6, p. 129) , considerou as presentes contas irregulares, que contou com a anuência do dirigente do órgão de controle interno (peça 6, p. 130) e cuja ciência ministerial restou consignada no documento inserto na peça 6, p. 131.
No âmbito do TCU, a instrução inicial (peças 8 a 10) elaborada pela Secretaria de Controle Externo no Estado do Amazonas (Sec/AM) concluiu pela citação apenas do Sr. Maurício Quintella Malta Lessa, gestor dos recursos do Pnate/2004, na condição de Secretário da Seduc/AL, pela totalidade dos recursos repassados, em face de ter assinado termo de parceria com entidade cujo objeto de atuação era distinto do transporte escolar, o que possibilitou a aplicação dos recursos sem que tivesse havido a efetiva comprovação de execução dos serviços ajustados. 
Na mesma instrução, entendeu ainda a Sec/AM não restarem configurados os nexos de causalidade relativos às condutas do Vice-Governador, que apenas autorizou a celebração do termo de parceria firmado entre a Seduc/AL e a Oscip Centro de Geração de Emprego (Cegepo) , do chefe do Departamento de Administração e Finanças, cuja conduta se restringiu em apresentar sugestão para solucionar a problemática do transporte escolar, e do Procurador-Geral do Estado, que emitiu parecer favorável à celebração do citado termo de parceria.
O auditor da Sec/AM (peça 51) propôs o acolhimento das alegações de defesa apresentadas, vez que suficientes para elidir as irregularidades atribuídas ao responsável para, no mérito, sugerir o julgamento das contas pela regularidade com ressalva, dando-se lhe quitação.
O diretor da 2ª DT/Sec/AM, em parecer à peça 52, que contou com a anuência do dirigente daquela unidade técnica (peça 53) , pugna pela rejeição da defesa apresentada, pelo julgamento das contas pela irregularidade e pela condenação do responsável pela totalidade dos recursos repassados no âmbito do Pnate/2004.
A representante do MPTCU, Procuradora-Geral Cristina Machado da Costa e Silva, em parecer à peça 54, manifestou-se de acordo com a proposta do auditor da Sec/AM no sentido de que as contas do responsável sejam julgadas regulares com ressalva.
Além desse breve histórico dos autos, antes de adentrar ao mérito deste processo, julgo oportuno trazer breves considerações acerca da situação fática que ensejou a celebração do termo de parceria firmado entre a Seduc/AL e o Cegepo.
Naquele ano de 2004, as fontes de recursos para fazer frente às despesas relacionadas ao transporte de estudantes no Estado de Alagoas, além dos recursos advindos do Pnate, também foram oriundas do extinto Fundef (Fundo de Manutenção e Desenvolvimento da Educação e Valorização do Magistério) e do Tesouro Estadual, conforme se observa da cláusula quarta do termo de parceria assinado entre a Seduc/AL e a Cegego (peça 39, p. 19-21) .
Referido ajuste previa o gasto total de R$ 13.110.000,00 pelo período de um ano, a ser realizado em doze repasses mensais de R$ 1.092.500,00 a serem transferidas ao Cegepo entre setembro de 2004 e agosto de 2005. Portanto, para o ano de 2004, foi previsto o desembolso de quatro parcelas, no valor total de R$ 4.370.000,00, dos quais R$ 1.275.783,93 adviriam do Pnate/2004. Para o exercício de 2005, previa-se o repasse de mais oito parcelas, perfazendo o total de R$ 8.740.000,00. 
Vale dizer que o termo de parceria tinha por objeto a operacionalização do programa “Transporte Escolar”, desenvolvido em âmbito estadual, conforme se extrai da cláusula segunda do instrumento de ajuste (peça 39, p. 17) , e não a prestação direta do serviço de transporte escolar pelo Cegepo. 
Conforme se observa do Ofício 025/DAF/2004, do Departamento de Administração e Finanças da Seduc/AL, de 30/08/2004 (peça 39, p. 23-24) , com a implementação do mencionado programa, o gerenciamento de todo transporte escolar estadual dar-se-ia por intermédio de um único instrumento (termo de parceria em foco) em substituição a 830 contratos existentes, o que facilitaria a fiscalização e o controle do serviço de transporte escolar no Estado, conforme apresentado pela defesa, além de permitir a melhoria da segurança e da prestação do serviço prestado.
Delimitada devidamente a questão, passo a decidir.
Acolho, desde já, a proposta do Ministério Público junto ao TCU que, acompanhando a manifestação do auditor da Sec/AM, sugeriu o acolhimento das alegações de defesa do responsável.
Entendo inexistir qualquer óbice, seja de caráter legal, seja de caráter estatutário por parte do Cegepo, a impedir a celebração do termo de parceria em exame. 
É que o Cegepo, na condição de Organização da Sociedade Civil de Interesse Público (Oscip) , devidamente reconhecida pelo Ministério da Justiça, nos termos da Lei 9.790/1999, tinha aptidão a figurar como interveniente em termo de parceria firmado com o Poder Público (Seduc/AL) , com vistas à formação de vínculo de cooperação entre as partes, para o fomento e a execução das atividades de interesse público previstas no art. 3º da mencionada lei, conforme previsão do seu art. 9º.
Entre as atividades de interesse social a que determinada Oscip pode se qualificar, situam-se aquelas relacionadas à promoção da assistência social (inciso I do art. 3º da Lei 9.790/1999) , à promoção gratuita da educação (inciso III do art. 3º da Lei 9.790/1999) e ao combate à pobreza (inciso VIII do art. 3º da Lei 9.790/1999) .
De acordo com o estatuto social do Cegepo, nos termos do seu art. 1º (peça 39, p. 39) , a mencionada Oscip possui atribuições e objetivos de caráter nitidamente assistencial e educativo, de caráter bastante amplo. Assim, apesar de seus objetivos estarem focados nos vieses de empregabilidade e fortalecimento da cidadania, é de se observar que seu amplo escopo social de atuação permite contemplar ações periféricas que visem ao fortalecimento da educação, como aquela relacionada ao transporte escolar.
Nesse sentido, declarações de três municípios do Estado de Pernambuco apontaram que o Cegepo atuava em transporte escolar em 2004 (peça 39, p. 47-49) , constatação que prospera a favor da compatibilidade entre os objetivos do Cegepo e o objeto do termo de parceria.
Assim, a meu ver, não há como garantir a dissociação entre os objetivos sociais do Cegepo e o objeto do termo de parceria que, diga-se, não se confunde com contrato de prestação de serviço.
Com a celebração do ajuste na forma de termo de parceria, com base na legislação de regência, não há que se falar em pagamento ao Cegepo, mas em repasse de recurso com vistas a consecução do objeto ajustado, in casu, a operacionalização do serviço de transporte escolar, ficando a cargo da referida Oscip a contratação desses prestadores de serviço. Tal constatação resta ainda mais clara quando se observa que o termo de parceria se prestou a substituir mais de 830 contratos desse tipo administrados pela Seduc/AL.
Resta claro, portanto, que se tratou de decisão de governo, em âmbito estadual, a opção por utilizar termo de parceria como forma de execução indireta dos serviços de transporte escolar, devidamente amparado pela Lei 9.790/1999, que estabelece rito próprio, regulamentado pelo Decreto 3.100/1999, mas bastante assemelhado a convênio, inexistindo, nos autos, causa que aponte sua invalidade.
No que tange à vigência retroativa do termo de parceria, entendo que, mesmo caracterizada a irregularidade, as circunstâncias fáticas apresentadas pelo responsável, atinentes à impossibilidade de paralisação do transporte escolar em pleno mês de setembro, deixando milhares de aluno da rede estadual fora das salas de aula, provocando uma evasão escolar sem precedentes no estado de Alagoas, devam ser excepcionalmente acatadas as alegações de defesa apresentadas pelo responsável ainda na fase interna deste processo (peça 1, p. 257-263) .
Relativamente às seguintes ocorrências a incidir sobre a execução do termo de parceria –realização de transporte de professores, em discordância com os objetivos do Pnate/2004; pagamento ao Cegepo em período de férias, greve ou recesso escolar; pagamentos pelo Cegepo a empresas com ramo de atividade incompatível –, sirvo-me da análise empreendida pelo auditor da Secex/AM, inserta na instrução de mérito de peça 51, cujo trecho correspondente transcrevo a seguir:
22. Quanto ao repasse em meses de férias escolares, em sendo os repasses financeiros estabelecidos no termo de parceria, não se pode exigir que determinado repasse esteja estritamente vinculado a um mês específico de execução do transporte escolar. Se os repasses estavam programados no termo de parceria, cabe às partes cumprirem o acordado e a cláusula quarta estipulou a quantidade e as datas dos repasses independentemente do calendário escolar (peça 39, p. 19-20) . Em tendo natureza convenial, a regularidade físico-financeira deve ser analisada em sede de prestação de contas, seja parcial ou total, conforme constou na cláusula quinta (peça 39, p. 21-22) , e não com base em uma parcela repassada em período de férias escolares. Contudo, não consta nos autos, nem é seu objeto, informações a respeito da apresentação da prestação de contas por parte do Cegepo e de sua análise por parte da Secretaria de Estado de Educação, não sendo adequado tecer aqui análise sobre sua regularidade.
23.Esse mesmo raciocínio aplica-se ao caso do pagamento à empresa Resolve L. Manutenção Ltda., supostamente atuante no ramo de limpeza urbana e esgoto, ao caso da não evidenciação da finalidade e discriminação por fonte de recursos nos comprovantes e da não apresentação de documento fiscal por contratados. Não há como impugnar a despesa com base apenas nessas afirmações, uma vez que era no âmbito do termo de parceria que o Cegepo tinha autonomia para decidir, como parceiro público executor, a necessidade e a forma de determinada ação para atingir as metas pactuadas.
24.Quanto ao transporte de alunos em zona urbana e transporte de professores deve-se atentar para que a cláusula quarta do termo de parceria previa que seriam utilizados recursos do FNDE, mas também do Fundef e do Tesouro Estadual (peça 39, p. 19-20) . Portanto, não resta comprovado que o transporte para além dos alunos da zona rural foi pago com recurso do Pnate.
O que se percebe, portanto, é que os indícios de irregularidades mencionados, notadamente em razão do instrumento de repasse eleito (termo de parceria) , em que não se vislumbra exata correspondência temporal entre o repasse realizado e a prestação do serviço a que se refere o seu objeto –, não são suficientes para a formação de convicção acerca de sua efetiva ocorrência.
Nessa mesma linha de argumentação fundou-se o Acórdão 712/2014-TCU-Primeira Câmara, de relatoria do Ministro Benjamin Zymler, que julgou regular tomada de contas especial instaurada para apuração de irregularidades ocorridas na gestão de recursos repassados ao Governo do Estado de Alagoas pelo extinto Fundef e que também foram objeto de repasse ao Cogepo mediante o mesmo termo de parceria ora apreciado.
Na ocasião, parecer do Procurador Sérgio Ricardo Costa Caribé entendeu que, embora tivessem sido transferidos valores à entidade durante as férias escolares, não foi possível afirmar, de forma categórica, que houve pagamento aos terceirizados nesses períodos, razão pela qual asseverou que não haveria motivos para condenar os responsáveis a ressarcirem os valores repassados por força do que havia sido pactuado com o Cegepo.
Assim, entendo, na linha defendida pelo MPTCU, que mereçam ser acolhidas as justificativas apresentadas pelo responsável.
Acompanho, ainda, o entendimento do Ministério Público de que a ausência de elementos consistentes que configurem dano ao erário afasta a possibilidade de condenação do gestor à devolução dos valores repassados à conta do Pnate/2004 tão-somente em razão da formatação jurídica escolhida para a operacionalização do transporte escolar.
	Ante o exposto, entendo caber o acolhimento das alegações de defesa apresentadas pelo responsável, para que, no mérito, suas contas sejam julgadas regulares com ressalva.  
Com essas considerações, VOTO para que o Tribunal aprove a minuta de Acórdão que ora submeto à consideração deste Colegiado.
TCU, Sala das Sessões Ministro Luciano Brandão Alves de Souza, em 8 de abril de 2020.
Ministro VITAL DO RÊGO 
Relator